【裁判字號】    97,台上,1311
【裁判日期】    970619
【裁判案由】    遷讓房屋
【裁判全文】
最高法院民事判決            九十七年度台上字第一三一一號
上  訴  人  甲○○○○○○○○○○
            乙○○
共     同
訴訟代理人  張慶宗律師
            林春榮律師
被 上訴 人  台中商業銀行股份有限公司
法定代理人  丙○○
訴訟代理人  張柏山律師
上列當事人間請求遷讓房屋事件，上訴人對於中華民國九十七年
三月十一日台灣高等法院台中分院第二審判決（九十五年度上字
第一八一號），提起上訴，本院判決如下：
    主  文
原判決廢棄，發回台灣高等法院台中分院。
    理  由
本件被上訴人主張：上訴人乙○○分別於民國八十六年十一月四
日及八十八年十一月八日提供台中市○區○○○段八三之二一地
號土地，及坐落其上同段一四九二四至一四九三六建號暨共同使
用部分即同段一四九三七建號計十三戶房屋（含車位），與前於
七十三年三月二十四日提供台中市○區○○段一小段五之二地號
土地及坐落其上同段第七三○建號房屋，分別設定本金最高限額
抵押權新台幣（下同）一億四千四百萬元及一千四百萬元（其中
抵押金額一千四百萬元，係於八十年九月三日變更登記），作為
向被上訴人實際借款合計一億二千五百萬元之擔保。前開借款清
償期於九十年十二月五日屆至，上訴人乙○○未依約清償，伊為
受清償，乃依民法第八百七十八條規定，與上訴人乙○○於達成
協議，以作價清償方式，由上訴人乙○○將其所有前開設定抵押
之房地作價一億二千五百萬元償債予伊，並辦畢所有權移轉登記
，由伊取得上開抵押物之所有權。惟上訴人乙○○除交付部分房
地外，迄未交付門牌號碼台中市○區○○路一五五巷一○二號（
即台中市○區○○○段一四九二四建號）建物（一層面積九十八
．八平方公尺、一層增建面積四十七．○八平方公尺、二層面積
一百七十九．二四平方公尺、二層增建面積四十三．八六平方公
尺、騎樓面積四十五．四六平方公尺，地下一層面積三百六十六
．八四平方公尺、附屬建物陽台面積二十四平方公尺、雨遮面積
二．○三平方公尺），及共同使用部分（即台中市○區○○○段
一四九三七建號，面積一千五百八十二．七二平方公尺，權利範
圍一萬分之二三四四；含停車位編號 B：七號，權利範圍一萬分
之一二五，B3：八號，權利範圍一萬分之一一五，B3：十五號，
權利範圍一萬分之一二五）；門牌號碼台中市○區○○路一五五
巷一○二號二樓（即台中市○區○○○段一四九二六建號）建物
（面積一百零七．七二平方公尺、附屬建物陽台面積十三．四五
平方公尺、雨遮面積一．九七平方公尺），及共同使用部分（即
台中市○區○○○段一四九三七建號，面積一千五百八十二．七
二平方公尺，權利範圍一萬分之六○八，含停車位編號B2：十四
號，權利範圍一萬分之一二五，B3：十三號，權利範圍一萬分之
六二，B3：十四號，權利範圍一萬分之六二）；門牌號碼台中市
○區○○路一五五巷一○六號（即台中市○區○○○段一四九二
五建號）建物（面積一百零六．四六平方公尺、附屬建物陽台面
積五．五六平方公尺、增建涼棚面積四十九．三平方公尺），及
共同使用部分（即台中市○區○○○段一四九三七建號，面積一
千五百八十二．七二平方公尺，權利範圍一萬分之四四三；含停
車位編號B2：十三號，權利範圍一萬分之一一五）（下稱系爭建
地）。且上訴人甲○○○○○○○○○○以與上訴人乙○○簽訂
之房屋租賃契約為由，主張其為系爭建物之承租人，並援用民法
第四百二十五條「買賣不破租賃」規定而拒絕遷讓。上訴人就系
爭建物所訂租賃契約，係通謀虛偽行為而屬無效，其等不得藉此
拒絕遷讓系爭建物。上訴人乙○○既已將系爭建物作價清償債務
，並已將所有權移轉登記與伊完畢，又上訴人乙○○於九十二年
六月十二日將系爭建物所有權移轉登記與伊後，迄未交付系爭建
物，上訴人甲○○○○○○○○○○則無權占用伊所有系爭建物
，其等所為使伊受有相當於租金之損害等情，爰依買賣之法律關
係對上訴人乙○○，及本於物上請求權之法律關係對無權占用系
爭建物之上訴人甲○○○○○○○○○○，求為命遷讓系爭建物
，暨命上訴人自九十二年六月十三日起至遷讓返還系爭建物之日
止，按月給付伊二十一萬八千六百二十五元之判決。
上訴人則以：民法第四百二十五條買賣不破租賃之規定，並不以
受讓人是否知悉有租約存在為必要，上訴人乙○○與甲○○○○
○○○○○○僅須檢具事證證明確非通謀簽訂系爭租約，被上訴
人即不得請求伊遷讓系爭建物。本件雖經兩造同意委請中華不動
產鑑定中心股份有限公司於九十四年五月十九日勘估鑑定系爭建
物租金每月應為二十三萬五千四百零二元，惟此鑑定租金數額顯
屬過高。蓋藍寶石牙醫診所並未使用系爭建物地下一樓，因該處
嚴重漏水及積水，故隨時可返還被上訴人。伊既無法又未使用該
部分，鑑定租金時自應予以扣除，詎鑑定結果仍將地下一樓鑑定
每月租金五萬五千三百六十七元，顯非妥適等語，資為抗辯。
原審將第一審所為上訴人敗訴之判決予以維持，駁回上訴人之上
訴，無非以：依被上訴人所檢送上訴人乙○○於八十八年間申貸
系爭借款之全部文件，其中徵信實勘報告沿用表及徵信評估，係
被上訴人銀行負責徵信之承辦人員盧自輝所製作，業據盧自輝結
證明確；上開徵信實勘報告沿用表並經被上訴人負責承辦之分行
襄理陳永祥、副理及經理陳武雄核章；且藍寶石牙醫診所於被上
訴人徵信期間即已開始營業。是依被上訴人所提出本件貸款相關
徵信資料可知：因本件上訴人乙○○個人貸款金額高達一億二千
五百萬元；被上訴人為確保借款人之償債能力，希能以法人名義
申請貸款；經被上訴人承辦人員多次與之溝通，上訴人乙○○仍
堅持以個人名義申貸；被上訴人考量上訴人乙○○家族經營穩健
，資產雄厚、財務運轉靈活，於業界頗受好評，與被上訴人往來
期間，繳息正常，上訴人乙○○夫妻存、放款績數良好，對被上
訴人銀行貢獻頗佳，為重要之優良客戶，而予以核貸。故上訴人
乙○○之償債能力，自為被上訴人准予貸款之首要考量。而被上
訴人上開徵信報告中，一再提及藍寶石大樓之租金收入為上訴人
乙○○償債來源收入之一；且載明藍寶石大樓一樓至二樓出租予
藍寶石牙醫診所，足證上訴人乙○○於向被上訴人申請本件貸款
之初，即已向被上訴人徵信人員表明將系爭建物出租予藍寶石牙
醫診所，被上訴人並以該租金收入列為上訴人乙○○償債來源。
被上訴人在貸款案徵信過程中，既已明知藍寶石牙醫診所在該址
一、二樓及地下室營業，衡情應無可能未查證有無租約。上訴人
主張在被上訴人核貸系爭借款前，已應被上訴人要求，先後交付
八十八年五月五日及八十八年六月二十八日之系爭房屋租賃契約
書等情，並據證人即上訴人乙○○之女王瑩琳於被上訴人另案訴
請遷讓房屋事件中證述屬實，及證人即上訴人乙○○之夫王登福
於本件審理中結證明確。被上訴人相關承辦人員盧自輝、陳永祥
雖證述不知有系爭房屋租賃契約書云云，惟被上訴人於第一審審
理中之九十三年四月一日呈報相關貸款資料時，竟抽掉上開三份
徵信實勘報告沿用表及徵信評估報告，顯係被上訴人早已知悉該
抵押物有出租情事，而刻意隱瞞此事實。是相互比較，應以上訴
人之抗辯系爭建物於九十二年六月十二日所有權讓與被上訴人之
前，上訴人間即訂有房屋租賃契約書等情，較為可信。次查，藍
寶石牙醫診所雖登記上訴人呂佳霖為負責人，惟上訴人甲○○○
○○○○○○○與上訴人乙○○之子王建中於八十七年十月十七
日至九十三年三月二十五日期間存有婚姻關係，則上訴人乙○○
與上訴人甲○○○○○○○○○○簽訂房屋租賃契約書時，基於
自家人情誼，而約定前幾年免付租金及後幾年較低之租金，尚與
常理無違；自難據此認定上訴人間關於系爭房屋租賃契約書之簽
訂，係屬通謀虛偽意思表示。至八十八年十一月十日之切結書上
固載明上訴人乙○○所提供之抵押物目前未出租，並經上訴人乙
○○簽名其上；惟該切結書屬定型化條款，金融機構於擔保貸款
手續中通常均會要求擔保物提供人出具該切結書。被上訴人於上
開徵信報告中，既一再提及藍寶石大樓之租金收入為上訴人乙○
○償債來源收入之一；且載明藍寶石大樓一樓至二樓出租予藍寶
石牙醫診所，足證上開切結書所載抵押物目前未出租情形，與事
實不符。且上訴人乙○○縱有違反切結書所約定條款，依上開切
結書第五條約定，亦僅生立切結書人願將全部未到期之貸款一次
償還，並拋棄先訴抗辯權，並不影響立切結書人是否已將抵押物
出租之事實，自難以上訴人乙○○曾出具上開切結書，而否認系
爭房屋租賃契約書之存在。另查，稱租賃者，謂當事人約定，一
方以物租與他方使用收益，他方支付租金之契約。前項租金，得
以金錢或租賃物之孳息充之。民法第四百二十一條亦定有明文。
又租賃契約，係以當事人約定，一方以物租與他方使用收益，他
方支付租金而成立，故租金為租賃契約之重要條件。故租賃，必
為有償；若為無償，即非租賃。而依八十八年五月五日房屋租賃
契約書第二條、第三條約定及九十年十二月十七日經法院公證之
房屋租賃契約書第二條約定等內容觀之，可知依八十八年五月五
日房屋租賃契約書內容，承租人係自第八年起，始支付租金；另
依九十年十二月十七日房屋租賃契約書內容，承租人係自第六年
起，始支付租金，亦即被上訴人於九十二年六月十二日取得系爭
建物所有權時，上訴人甲○○○○○○○○○○並無須支付租金
與上訴人乙○○，上訴人甲○○○○○○○○○○既未支付使用
系爭建物之對價與上訴人乙○○，則其使用系爭建物之法律關係
，即非租賃。故上訴人援依民法第四百二十五條規定，對被上訴
人主張租賃關係存在，即屬無據。至於上訴人所提出之轉帳傳票
及押租金簽收紀錄表，為上訴人自行製作之私文書，不足以證明
上訴人間確實有收受及交付二百萬元押租金之證明，上訴人抗辯
其等係以該二百萬元押租金所生孳息充作租金，自不足採。又查
，對被上訴人而言，為直接占有人之上訴人甲○○○○○○○○
○○自九十二年六月十二日起即屬無權占有系爭建物，間接占有
人即上訴人乙○○依法亦負交付系爭建物之義務。從而，被上訴
人依民法第七百六十七條、三百八十四條規定請求上訴人遷讓返
還系爭建物，即屬有據，應予准許。又無權占有他人房屋，可能
獲得相當於租金之利益，為社會通常之觀念，上訴人二人自應將
所受相當於租金之利益返還予被上訴人。本件經委請中華不動產
鑑定中心股份有限公司於九十四年五月十九日就系爭建物勘估鑑
定結果，系爭建物之合理月租金為二十三萬五千四百零二元（地
面層為八萬零四十五元、二層為七萬九千九百九十元、地下一層
為五萬五千三百六十七元、平面車位五位為一萬五千元、機械車
位二位為五千元）等情，有中華不動產鑑定中心股份有限公司出
具之鑑價報告在卷可憑，且經第一審於九十三年五月七日及九十
四年五月十九日二度履勘現場核實無誤。是被上訴人請求上訴人
自九十二年六月十三日（取得系爭房地所有權之翌日）起至遷讓
返還系爭建物之日止，按月給付被上訴人二十一萬八千六百二十
五元，即屬正當，應予准許等詞，為其判斷之基礎。
查原審既認定上訴人間關於系爭房屋租賃契約書之簽訂，非屬通
謀虛偽意思表示等語，然原審嗣又謂：依八十八年五月五日房屋
租賃契約書第二條、第三條約定及九十年十二月十七日經法院公
證之房屋租賃契約書第二條約定等內容觀之，可知依八十八年五
月五日房屋租賃契約書內容，承租人係自第八年起，始支付租金
；另依九十年十二月十七日房屋租賃契約書內容，承租人係自第
六年起，始支付租金，亦即被上訴人於九十二年六月十二日取得
系爭建物所有權時，上訴人甲○○○○○○○○○○並無須支付
租金與上訴人乙○○，上訴人甲○○○○○○○○○○既未支付
使用系爭建物之對價與上訴人乙○○，則其使用系爭建物之法律
關係，即非租賃云云，即將上開租賃關係割裂適用，復未說明何
以可割裂適用之理由，尚屬可議。次按，依不當得利之法則請求
返還不當得利，以無法律上之原因而受利益，致他人受有損害為
其要件，故其得請求返還之範圍，應以對方所受之利益為度，非
以請求人所受損害若干為準（本院六十一年台上字第一六九五號
判例意旨）。且因不當得利發生之債，同時有多數利得人時，應
各按其利得數額負責。本件上訴人甲○○○○○○○○○○對系
爭建物為直接占有人，上訴人乙○○為間接占有人，為原審所確
定之事實，則彼等各有若干利得，即應查明，而非命其共同給付
，原審未遑為之，亦欠允洽。上訴論旨，指摘原判決違背法令，
求予廢棄，非無理由。
據上論結，本件上訴為有理由。依民事訴訟法第四百七十七條第
一項、第四百七十八條第二項，判決如主文。
中    華    民    國  九十七  年    六    月   十九   日
                      最高法院民事第五庭
                          審判長法官  劉  延  村
                                法官  許  澍  林
                                法官  黃  秀  得
                                法官  李  寶  堂
                                法官  童  有  德
      本件正本證明與原本無異
                                      書  記  官
中    華    民    國  九十七  年    七    月    四    日
                                                   Ｒ


司法院資訊處製作；財團法人民間司法改革基金會備份。
